【裁判字號】    89,上國,4
【裁判日期】    890531
【裁判案由】    國家賠償
【裁判全文】
臺灣高等法院花蓮分院民事判決      八十九年度上國字第四號
      上  訴  人  花蓮縣吉安鄉農會
      法定代理人  甲○○
      訴訟代理人  乙○○律師
      被  上訴人  花蓮縣地政事務所
      法定代理人  游麗生
      訴訟代理人  丙○○律師
右當事人間請求國家賠償事件，上訴人對於臺灣花蓮地方法院中華民國八十八年十二年月二十
三日（八十八年度國字第七號）第一審判決，提起上訴，本院判決如左：
      主  文
上訴駁回。
第二審訴訟費用由上訴人負擔。
      事  實
壹、上訴人方面：
  一聲明：
    (一)原判決廢棄。
    (二)被上訴人應給付上訴人新台幣四百五十五萬七千七百二十六元及自民國八十五
      年八月八日起至清償日止，按年息百分之一０．一五計算之利息，並自民國八
      十五年九月九日起至清償日止，其逾期六個月以內者，按上開利率百分之十，
      超過六個月者，就超過部分，按上開利率百分之二十計算之違約金。
    (三)第一、二審訴訟費用，由被上訴人負擔。
  二陳述：除與第一審記載相同者，予以引用外，補稱：
    (一)國家賠償法第八條雖規定賠償請求權，自請求權人「知有損害時起」，二年間
      不行使而消滅，但所謂「知有損害」，非僅指單純知有損害而言，其因而受損
      害之他人行為為侵權行為，亦須一併知之，若僅知受損害及行為人，而不知其
      行為為侵權行為，則無從本於侵權行為請求國家賠償，時效即無從進行，易言
      之，對於侵權行為，提起國家損害賠償請求權之消滅時效，應以請求權人「實
      際知悉」損害及賠償義務人時起算，所謂「知有損害及賠償義務人」之知，係
      指「明知」而言，如當事人間就「知」之時間有所爭執，應由賠償義務人就請
      求權人知悉在前之事實，負舉證責任（參見四十六年台上字第三四號、七十二
      年台上字第一四二八號判例）。
    (二)被上訴人(1)自認上訴人於八十六年三月十二日向被上訴人機關申請本件「地籍
      圖」發現有假，係「懷疑」被上訴人機關所屬公務員有故意或過失（偽造地籍
      圖）及「地籍圖」僅供一般民眾參考土地坐落位置，別無他途。(2)上訴人所屬
      信用部職員賴文吉在原審僅供「八十六年三月間，伊雖至地政事務所查詢地籍
      圖為何有出入，他們（指地政事務所承辦人彭光霖、姚進川）沒說他們有錯，
      只說他們會再查明，事後地政事務所函覆說已移送檢調單位偵辦」、「我確實
      在3.接受調查站偵訊，偵訊前將案件送請調查站調查」，(3)被上訴人承辦
      職員彭光霖在原審證稱：他們（賴文吉等）在3.12.之前，至地政事務所求證
      地籍圖之章，是否我們的章，核對後發現該圖有錯，但錯誤原因為何，則不知
      道，另證人姚進川亦為相同證述；依上所述上訴人於八十六年三月十二日向
      被上訴人機關申請閱覽本件地籍圖，既僅發現該圖有假而懷疑被上訴人有故意
      或過失偽造地籍圖而已，而被上訴人所稱之發現懷疑本件地籍圖有假，不過單
      純「僅知」可能受損害，尚無法一併實際知悉其行為確為何人所「侵權行為」
      。至證人賴文吉雖於八十六年三月間至地政事務所查詢何以該貨款之地籍圖
      有出入，惟並證稱該地政事務所承辦人彭光霖未說其等有錯，僅允會再查明，
      嗣即函移偵辦等語，及賴文吉於八十六年三月二十一日在調查站陳述：「我於
      八十六年三月十日向花蓮地政事務所申請前述貨款土地之地籍圖核對，發現黃
      坤保將地籍圖上之一二七七塗改為一二七六之五．．．」等語觀之，賴文吉雖
      於八十六年三月十二日赴該所「查詢」但未據該所承辦人彭光霖據實明確告知
      該地籍圖如何以共同侵權行為之方法而偽造，縱賴文吉於八十六年三月二十一
      日在調查站應訊陳述：伊僅單純於八十六年三月十日向該所申請地籍圖核對，
      而發現該地籍圖上之地號有涉嫌塗改而已，亦非明知在3.應訊前即已實際
      知悉上開地籍圖上之塗改行為，即為侵權行為，則上訴人自無從本於侵權行為
      為請求國家賠償，本件時效即無從進行起算。被上訴人承辦職員彭光霖在原
      審雖供賴文吉及其秘書在3.12.之前，至該所求證地籍圖之印章，惟僅發現有
      錯，但錯誤原自為何，則不知道。按上訴人職員賴文吉既僅於3.12.至該所求
      證發現有錯，惟並非明知錯誤之原因，則上訴人自3.12.起，顯非「實際知悉
      」有損害及賠償義務人之侵權行為甚明。從而原判決徒以證人賴文吉、彭光霖
      、姚進川之上述證言，遽認上訴人自八十六年三月二十一日起，已實際知悉本
      件貨款土地之地籍係屬偽造，已逾二年時效請求權云，顯有違誤。
    (三)被上訴人所引用之七十二年台上字第七三八號、八十五年度台上字第二一三號
      判決，並非判例，並無拘束力，況與最高法院四十六年台上字第三四號、七十
      二年台上字一四二八號判例所認定之「實際知悉」，係指受損害之他人行為為
      侵權行為亦須一併明知，若僅知受損害行為人，而不知其行為為侵權行為，則
      無從本於侵權人為請求國家賠償，時效即無從進行之要旨迴然不同，況被上訴
      人所引用之上開二件判決，並未否定侵權行為亦須一併實際知悉，亦即上述二
      件判決並未否認請求權人以收到法院判決為實際知悉，因本件花蓮調查站調查
      之結果，及檢察官之起訴書均未合法通知上訴人農會，則上訴人農會自可能於
      八十六年三月間，即已實際知悉被上訴人機關應負本件賠償義務，迨八十七年
      八月十五日左右收受法院之刑事判決，始實際知悉被上訴人之承辦人彭光霖勾
      結其他被告為本件侵行為，故於收受上開刑事判決後，提起本件國家賠償，其
      時效並未逾二年。
    (四)八十六年三月間，上訴人之職員賴文吉，向被上訴人機關申請本件貸款之地籍
      圖時，僅發現該有異，而單純懷疑涉有偽造，但被上訴人承辦人彭光霖仍隱藏
      案情，以不知道為規避，故八十六年三月二十六日上訴人農會僅係告發借款人
      黃坤保持涉嫌偽造地籍圖向上訴人農會詐貸而已，並未一併舉告被上訴人職員
      彭光霖等人涉何不法行為，即無從實際知悉被上訴人職員彭光霖究與何人共同
      侵權行為甚明。從而被上訴人抗辯上訴人於八十六年三月間即已實際知悉本件
      共同侵權行為，及時效由八十六年三月間起算云，即無理由。
    (五)被上訴人抗辯縱成立本件國賠，認上訴人農會，與有過失云云，並非事實，此
      觀之上訴人農會職員，自八十六年三月間申請本件貸款地籍圖發現有異，除被
      上訴人機關訪詢，未據被上訴人職員告知案情外，旋於八十六年三月間即行函
      請調查，並無延誤或涉及其他不法行為，繼之對被上訴人承辦職員彭光霖及其
      共犯黃清本提起刑事附帶民事賠償，獲  鈞院八十八年度附民字第八號附民判
      決影本一件可，且為偽造後之地籍圖所曚蔽而依法估價，並無不當，即知上訴
      人並無過失，被上訴人抗辯與有過失，非有理由。
    (六)被上訴人抗辯：(1)偽造、前偽造後，系爭四筆土地均為畸零地，非與鄰地合併
      使用，不得建築云，惟查偽告前之原圖四筆土地，均未鄰道路，偽造合併後之
      地籍圖為八米道路之建築用地，且鄰路寬度達二十五米，此為偽圖附卷可憑，
      (2)偽造前之仁義段一二七六－五號為既成巷道，不得供建築使用，為被上訴人
        所自認，並非被上訴人抗辯之所謂住宅區，(3)偽造前與偽造後之公告現值並
        非同為每平方尺一一０００元。依上所述，上訴人之估價並無高估可言。
貳、被上訴人方面：
  一聲明：求為判決如主文所示。
  二陳述：除引用原審判決書之記載外，補稱：
    (一)按國家賠償法適用民法侵權行為法，其二年時效之適用，以知悉賠償義務人之
      時起算，二年之期間應提出請求，關於本件國家賠償之賠償義務人為被上訴人
      機關，並非執行職務之公務員，易言之，只須被害人知悉被上訴人之公務員於
      執行職務時，有疏失而侵害他人權益時，即為知悉賠償義務人（機關）之時點
      ，無庸確知悉公務員係何人，或以公務員之違背職務為法院起訴，判刑、資為
      起算時效之時點，甚為明確。
    三從而，上訴人於本件尤執上訴人知悉被上訴人之職員違背職務，法院起訴或判
      例為計算國家賠償請求權之時效起點，誠有誤會。是既然本件上訴人初於發覺
      憑以鑑定價格之地籍圖有問題，旋立即上訴人機關加以求證，經上訴人所屬明
      確告以，該地籍圖確係上訴人機關所核發無訛，且應係偽造，即足證明，斯時
      上訴人即已知其為之受害高估地價，超額放款，係因偽造之地籍圖所引起，而
      為上訴人所屬公務員執行職務有疏失之結果，斯時即為賠償義務人之時間點，
      此並為原審判決所是認，自不得以上訴人因誤解法律，罹於時效，遲延提出起
      訴之請求。
    (二)依最高法院七十二年台上字第七三八號判例及八十五年度台上字二一一三號判
      決：關於侵權行為損害賠償請求權之消滅時效，應以請求人實際知悉損害及賠
      償義務人時起算，非以知悉賠償義務人因侵權行為所構成之犯罪行為經檢察官
      起訴，或法院判決有罪為準。是請求權人若實際知悉損害及賠償義務人時，即
      起算時效，並不以賠償義務人坦承該侵權行為之事實為必要，至該賠償義務人
      於刑事訴訟中所為之否認或抗辯，或法院依職權所調查之證據，亦僅供法院為
      判刑論罪之參酌資料而已，不影響請求權人原已知悉之事實。且依國家賠償法
      第八條規定：賠償請求權，自請求權人知有損害時起，因二年間不行使而消滅
      ，自損害發生時起，逾五年者亦同。
    (三)然查：(一)本件係上訴人吉安鄉農會訴訟人員於查封前先行勘查標的物，經向鄰
      地住戶查訪指界始發覺可疑(二)於七年三月十日向花蓮地政事務所所申請地籍圖
      謄本與八十四年二月二十七日核發之地籍圖謄本作對照發現有異，上訴人吉安
      鄉農會至花蓮地政事務所確認後即知前供貸款審查之地籍圖謄本係偽造，並為
      被上訴人機關之承辦人所發生(三)且嗣後上訴人吉安鄉農會職員賴文吉及祕書，
      復於八十六年三月二十日持該農會八十六年三月十九日花吉農信字第九九六號
      函親被上訴人處分明二次地籍圖異及其真偽，並當場向本所職員林啟富及彭光
      霖查問，八十四年二月二十七日供貨款之地籍圖謄本上之印章是否為被上訴人
      職員之印章及八十四年二月二十七日核發之地籍謄本，是否為被上訴人所核發
      ，當時被上訴人職員均肯定告知，八十四年二月二十七日所核發之地籍圖謄本
      （即偽造用以貸款之謄本）印章確為被上訴人職員之印章，亦確為被上訴人所
      核發，始知受騙，則此證據已徵顯賴文吉及其秘書，回吉安鄉農會已向總幹事
      報備查證結果，方才有如下附件之函稿，將向調查局提出公務員有涉及瀆職罪
      之告訴，此有上訴人花蓮縣吉安鄉農會八十六年三月二十四日內部稿影本一份
      為憑(四)由上所述可知上訴人早已於八十六年三月二十一日已知被上訴人所屬職
      員有偽造地籍圖之行為，而涉及侵權行為，否則其何庸移送法務部調查局花蓮
      調查站偵辦。(五)更遑論上訴人自認於被上訴人處查詢時，即有懷疑係公務員有
      違法，豈不是已知該地籍圖係公務員違背職務之行為偽造甚明，若上訴人不知
      ，何來懷疑。今上訴人仍執陳詞抗辯其上訴時效應自其收受彭光霖有罪判決時
      起方行起算，尚未逾二年請求權時效等語實無理由。
    (五)此外，縱認本件成立國賠，惟被上訴人花蓮地政事務所主張上訴人吉安鄉農會
      與有過失，蓋系爭土地謄本偽造前，偽造後均為地界曲折之畸零地，非與鄰地
      合併使用均不得建築，價值甚低，然上訴人竟以土地公告現值三倍之價格高估
      核貸，其中若非上訴人之刻意，何能至此？
        理  由
一本件上訴人於原審起訴主張被上訴人機關之職員彭光霖，與訴外人黃坤保以及黃清
  本三人，於八十四年三月間，為使黃坤保所有位於花蓮縣吉安鄉○○段一二七六號
  等四筆土地，可以向上訴人取得較高之貸款金額，乃於八十四年二月二十七日由黃
  坤保具名申請地籍圖謄本，彭光霖則利用其於辦理核發地籍圖謄本業務流程中擔任
  描繪員負責影印地籍圖之機會，擅自塗改地籍圖，以造成前開四筆土地可合併為足
  供建屋之大塊空地之誤認，大幅提高該等土地價值，黃坤保於八十四年三月間持之
  向上訴人申請抵押貸款，上訴人因而陷於錯誤，於審核時高估上開土地價值，同意
  設定抵押，核給貸款五百萬元予借款人黃坤保。嗣後，黃坤保僅清償部分款項，尚
  餘欠上訴人新台幣四百五十五萬七千七百二十六元。彭光霖為被上訴人機關之公務
  員，則上訴人自得依國家賠償法第二條第一項之規定，向被上訴人請求因黃坤保積
  欠款項所受之損害。且上訴人是在八十七年八月十五日左右接獲花蓮地院八十六年
  度訴字第四四四號刑事判決，始實際知悉被上訴人機關公務員彭光霖之行為，則上
  訴人於八十八年八月十五日向被上訴人請求國家賠償，並未逾二年之時效。被上訴
  人機關則以上訴人於八十六年三月二十六日即向調查站以所申請之地籍圖有假，而
  檢舉被上訴人機關之公務員有與貸款人共謀，即應足推定知悉賠償義務人，其知悉
  損害，更應早於申請地籍圖之時，則上訴人在逾二年時效之八十八年八月十五日，
  方請求國家賠償（協議），顯無理由等語置辯。
二按「賠償請求權，自請求權人知有損害時起，因二年間不行使而消滅；自損害發生
  時起，逾五年者亦同。」國家賠償法第八條定有明文，又按「關於侵權行為損害賠
  償請求權之消滅時效，應以請求權人實際知悉損害及賠償義務人時起算，非以知悉
  賠償義務人因侵權行為所構成之犯罪行為經檢察官起訴，或法院判決有罪為準。是
  請求權人若實際知悉損害及賠償義務人時，即起算時效，並不以賠償義務人坦承該
  侵權行為之事實為必要，至該賠償義務人於刑事訴訟中所為之否認或抗辯，或法院
  依職權所調查之證據，亦僅供法院為判刑論罪之參酌資料而已，不影響請求權人原
  已知悉之事實」（最高法院八十五年度台上字第二一一三號判決以及七十二年台上
  字第七三八號判例參照）。然查：上訴人主辦人員賴文吉於八十六年三月二十六日
  （被上訴人書狀誤載為八十六年三月二十四日）擬稿函法務部調查局以本件借款人
  黃坤保涉有偽造文書及詐欺等罪嫌而請求偵辦，函稿中記載黃坤保「於3.月持吉
  安段一二七六、一二七六－五、一二七六－一二、一二七六－一三號土地之地籍圖
  謄本、土地登記簿、地價證明書（以上均為花蓮地政事務所核發之正本）．．．嗣
  於3.10.向花蓮地政事務所申請新地籍圖謄本與2.核發之地籍圖謄本對照，發
  現有異再到地政事務所確認後確定，」該函稿並經總幹事及理事長分別於翌日（即
  八十六年三月二十七日）簽章發文此有該函稿影本在卷可稽，上訴人對該文書之真
  正並不爭執；由上開函稿說明黃坤保持以抵押借款本件四筆土地地籍圖謄本於括弧
  內已明確記載「以上均為花蓮地政事務所核發之正本」，已明確顯示上訴人之法定
  代理人（總幹事及理事長）於八十六年三月二十七日由賴文吉之簽稿於核稿時已知
  悉被上訴人機關職員所制作供黃坤保持以向上訴人貸款之上開四筆土地均為係屬偽
  造，亦即該簽稿由承辦人賴文吉擬稿及總幹事、理事長核稿時係經確認該四筆地籍
  圖謄本確係被上訴人機關職員偽造無誤，而請求國家賠償以機關為賠償義務人，要
  不因當時上訴人知否上開地籍圖謄本究係被上訴人機關內何人所為而受影響。綜上
  所述，本件上訴人之法定代理人確於八十六年三月二十七日已確知有被上訴人機關
  職員偽造地籍圖供黃坤保欺騙上訴人貸得款項侵權行為之事實，則本件國家賠償請
  求權時效至遲應自八十六年三月二十七日起算，乃上訴人遲至八十八年八月十五日
  始向被上訴人請求為賠償之協議，自已逾二年之時效期間，從而本件被上訴人為時
  效之抗辯，即有理由，原審為上訴人敗訴之判決，經核洵無不當，上訴人仍執陳詞
  求為廢棄改判，核無理由，應予駁回。
四兩造其餘攻擊防禦方法與本件判決結果不生影響，爰不再一一贅述。兩造分別聲請
  訊問證人賴文吉、彭光霖，本院認已無必要，附此明。
據上論結，本件上訴為無理由，依民事訴訟法第四百四十九條第一項、第七十八條,
判決如主文。
中      華      民      國    八十九    年      五      月    三十一    日
                                  審判長法官  謝  志  揚
                                        法官  蔡  俊  有
                                        法官  蔣  有  木
右為正本係照原本作成。
如對本判決上訴，須於判決送達後二十日內向本院提出上訴狀，其未表明上訴理由者
，應於上訴後二十日內向本院提出上訴理由書狀（均須按他造當事人之人數附繕本）
上訴時應提出委任律師或具有律師資格之人委任狀；委任有律師資格者，另應附具律
師及格證書及釋明委任人與受任人有民事訴訟法第四百六十六條之一第一項但書或第
二項（詳附註）所定關係之釋明文書影本。
                                    法院書記官  林  明  智
附註：
民事訴訟法第四百六十六條之一（第一項、第二項）：
對於第二審判決上訴，上訴人應委任律師為訴訟代理人。但上訴人或其法定代理人具
有律師資格者，不在此限。
上訴人之配偶、三親等內之血親、二親等內之姻親，或上訴人為法人、中央或地方機
關時，其所屬專任人員具有律師資格並經法院認為適當者，亦得為第三審訴訟代理人
中      華      民      國    八十九    年      五      月    三十一    日


司法院資訊處製作；財團法人民間司法改革基金會備份。
